臺灣高等法院臺中分院民事判決
110年度重上字第58號
上  訴  人  祭祀公業陳順德

特別代理人  梁徽志律師
被 上訴 人  陳興發  

            陳瑶麟  

共      同
訴訟代理人  蕭志英律師
複 代理 人  王育琦律師
上列當事人間確認派下權存在事件，上訴人對於中華民國110年2
月5日臺灣彰化地方法院109年度重訴更一字第2號第一審判決提
起上訴，本院於中華民國110年10月27日言詞辯論終結，判決如
下：
    主  文
上訴駁回。
第二審訴訟費用由上訴人負擔。
    事實及理由
壹、程序方面： 
    按確認法律關係之訴，非原告有即受確認判決之法律上利益
    者，不得提起之，民事訴訟法第247條第1項定有明文。所謂
    即受確認判決之法律上利益，係指法律關係之存否不明確，
    原告主觀上認其在法律上之地位有不安之狀態存在，且此種
    不安之狀態，能以確認判決將之除去者而言，若縱經法院判
    決確認，亦不能除去其不安之狀態者，即難認有受確認判決
    之法律上利益（最高法院52年台上字第1237號民事裁判要旨
    參照）。本件被上訴人主張其對上訴人有派下權等語，為上
    訴人所否認，是兩造間對於被上訴人是否具有派下權之法律
    關係即有不明之處，致被上訴人主觀上認其在法律上之地位
    有不安之狀態存在，且此種不安之狀態，被上訴人得以本件
    確認判決將之除去。揆諸前揭說明，被上訴人提起本件確認
    所有權存在之訴，即有確認利益，合先敘明。
貳、實體方面：
一、被上訴人主張： 
　  上訴人認派下員陳粒之養女陳秀英（即被上訴人之母）無派
    下權，而未將陳秀英之繼承人即被上訴人列入派下員名冊，
    依臺灣民事習慣調查報告，如無男子繼承而招婿並未出嫁者
    ，女子得取得派下權；另依祭祀公業條例第4條第2項規定，
    派下員無男系子孫，其女子未出嫁者，得為派下員。上訴人
    設立於祭祀公業條例施行前，且無原始規約，其派下員陳粒
    於民國38年12月19日死亡時，除被上訴人之母陳秀英為其養
    女外，並無其他男性繼承人，而陳秀英並未出嫁，且於33年
    11月5日陳粒在世時招婿陳津環，則陳秀英因繼承而取得派
    下權，嗣陳秀英於77年1月18日死亡，其派下權應由被上訴
    人繼承。上訴人否認被上訴人之派下權，致被上訴人私法上
    之地位有受侵害之虞，為此依法提起本件確認之訴。
二、上訴人則以：
    祭祀公業如派下員無男系子孫時，其奉祀本家祖先之女子及
    從母性之子孫亦得為派下員，惟被上訴人養祖父陳粒去世後
    ，係以被上訴人之父陳津環擔任戶長，顯見陳秀英並未侍奉
    本家，反而係陳津環帶妻出女家，符合舊慣例「出舍」之情
    形，不符祀奉本家之舊慣，且陳粒、陳秀英均未記入上訴人
    公業公媽龕內，被上訴人應無派下權。又陳秀英之父母欄登
    記為原生父母「周成、章嫌」，並無任何養父母陳粒之記載
    ，則陳秀英並非陳粒之養女等語。
三、原審判決結果及本件上訴聲明：
　㈠被上訴人原審起訴聲明求為判決：確認被上訴人對上訴人之
    派下權存在。
　㈡原審為本訴一部勝訴、一部敗訴之判決，即判命：⑴確認被上
    訴人對上訴人之派下權存在。⑵被上訴人對陳忠輝之訴駁回
    。⑶上訴人之特別代理人律師酬金核定為3萬元。⑷訴訟費用1
    1萬1190元 (裁判費8萬1190元、抗告費1000元、特別代理人
    酬金3萬元)由上訴人負擔。
  ㈢上訴人就其敗訴部分聲明不服，上訴聲明求為判決：⑴原判決
    不利上訴人部分廢棄。⑵第一項廢棄部分，被上訴人第一審
    之訴駁回。⑶訴訟費用由被上訴人負擔。
　㈣被上訴人答辯聲明求為判決：⑴上訴駁回。⑵第二審訴訟費用
    由上訴人負擔。
四、兩造爭執及不爭執之事項：
　㈠不爭執事項：（見本院卷第100頁至第101頁、第166頁）
　⑴被上訴人為光緒年間（即日據明治時期）所設立，於45年1月
    8日辦理祭祀公業登記。
　⑵陳粒為上訴人之派下員。
　⑶陳秀英於大正15年2月14日以陳粒之養女為由，以緣組入戶登
    記於陳粒之戶籍下。
　⑷陳秀英與陳津環於33年11月5日以招婿為由結婚，陳秀英與陳
    津環二人之子為被上訴人二人，陳粒於38年12月19日死亡，
    由陳津環繼為戶長。
　⑸38年12月19日陳粒除戶時，陳津環之戶籍登記為稱謂欄為婿
    ，陳秀英之戶籍登記為養女。
　⑹陳津環、陳秀英於65年8月9日為住址變更至彰化縣○○鎮○○路0
    段000號，陳津環、陳秀英於65年8月9日住址變更後，由乙○
    ○繼任為彰化縣○○鎮○○○路00號之戶長，甲○○之戶籍址則遷至
    彰化縣○○鎮○○路0段000號。
　⑺陳秀英為陳粒之養女。
　㈡兩造爭執之事項：（見本院卷第101頁、第166頁）
　⑴被上訴人主張依祭祀公業條例第4條第2項為上訴人之派下員
    ，有無理由？
　⑵上訴人抗辯陳秀英嗣後已出舍，無派下權，被上訴人無法繼
    承派下員，有無理由？
五、得心證之理由：
  ㈠按祭祀公業以祭祀祖先為目的，無論係親生或收養之繼承人
    ，倘已盡其祭祀祖先之義務，均應得為派下員。是祭祀公業
    條例第4條第2項關於派下員無同條第1項之男系子孫時，其
    未出嫁女子得為派下員之規定，該所稱之「女子」，自不限
    於親生女兒，養女亦包括在內。至同條第3項係第1項、第2
    項之補充規定，即派下員有男性繼承人時，女子、養女、贅
    婿亦得經派下員同意，例外取得派下員資格，並非以該第3
    項規定，而認同條第2項之女子，不包括養女。又按派下權
    之繼承，因派下員死亡而開始，則繼承人是否因繼承取得派
    下權，當以派下員死亡發生繼承事實之時點定之。則派下員
    死亡時，因無男系子孫，由其未出嫁之女或養女因繼承而取
    得派下權，女子其後出嫁者，該出嫁事實發生於祭祀公業條
    例施行前，除規約另有規定，原取得之派下權，不因出嫁而
    喪失（最高法院109年度台上字第2050號判決參照）。
　㈡查，上訴人存在於祭祀公業條例施行前，無規約規定派下員
    資格，陳粒為上訴人之派下員，其於38年12月19日死亡時無
    男系子孫，僅陳秀英為其養女，嗣陳秀英於日據時期（民國
    33年）招贅陳津環為招婿，育有被上訴人2人，又陳粒死亡
    後，陳秀英於77年1月18日死亡，此有戶籍謄本、照片等在
    卷可證（見原審108年度重訴字第28號卷第23頁至第29頁、
    本院卷第135頁至143頁），且為兩造所不爭執，堪信為真正
    。又陳粒死亡後，由陳秀英繼續奉祀陳粒本家祖先，此亦有
    照片附於原審卷可憑（見原審109年度重訴更一字第2號153
    頁至第173頁），是陳秀英於陳粒死亡時既未出嫁，且於陳
    粒死亡後，陳秀英仍居住於陳粒本家繼續奉祀陳粒本家祖先
    ，依上開說明，陳秀英縱為養女，因陳粒死亡時無男系子孫
    ，依祭祀公業條例第4條第2項前段規定，由陳秀英因繼承而
    取得陳粒之派下權，且陳秀英已取得之派下權，亦不因陳津
    環嗣後是否出舍而喪失，則被上訴人2人為陳秀英之繼承人
    ，於陳秀英死亡後，因繼承陳秀英而取得系爭祭祀公業之派
    下權。
　㈢上訴人雖辯稱陳粒於38年12月19日死亡時，陳秀英已與陳津
    環出舍而未奉祀本家云云。然查，依戶籍謄本記載，陳粒於
    38年12月19日死亡後，陳津環、陳秀英向戶政事務所申請由
    陳津環在陳粒原址繼為戶長，陳秀英並與陳津環一同在陳粒
    原址居住，嗣於65年8月9日陳津環與陳秀英為住址變更至彰
    化縣○○鎮○○路0段000號，此有戶籍謄本附於本院卷可憑（見
    本院卷第138頁至第143頁）。是無證據證明陳粒死亡前，陳
    秀英已與陳津環離開陳粒本家住址另立一戶生活之出舍情形
    ，上訴人復未提出其他證據證明，陳秀英於陳粒死亡前已隨
    同陳津環離開陳粒本家而出舍，則上訴人主張陳粒死亡時陳
    秀英已出舍而無派下權云云，並無足採。
　㈣綜上所述，本件被上訴人主張，應屬可採，上訴人前開抗辯
    ，並無足採。是本件陳秀英既為陳粒養女，因陳粒死亡時無
    男系子孫，且陳秀英招婿未出嫁並有奉祀陳粒本家，亦無證
    據證明陳秀英於陳粒死亡前已出舍，是依祭祀公業條例第4
    條第2項前段規定，由陳秀英因繼承而取得陳粒之派下權，
    且陳秀英已取得之派下權，亦不因嗣後是否與陳津環出舍而
    喪失，又被上訴人2人為陳秀英之子，其等於陳秀英死亡後
    因繼承而取得上訴人公業之派下權，被上訴人據此依祭祀公
    業條例第4條第2項前段規定，請求確認其等對上訴人之派下
    權存在，為有理由。原審准被上訴人所請，於法並無不合。
    上訴論旨，仍執陳詞，指摘原判決不當，求予廢棄，非有理
    由，應駁回其上訴。
六、本件事證已臻明確，兩造其餘攻擊防禦及舉證，與判決結果
　　不生影響，爰不另一一論述。
七、據上論結，本件上訴為無理由，依民事訴訟法第449條第1項
    、第78條，判決如主文。　
中　　華　　民　　國　　110 　年　　11　　月　　17　　日
　　　　　　　　民事第六庭    審判長法　官  楊熾光
　　　　　　　　　　　　　　　　    法　官  郭玄義
　　　　　　　　　　　　　　　　    法　官  戴博誠
正本係照原本作成。
如不服本判決，應於收受送達後20日內向本院提出上訴書狀，其
未表明上訴理由者，應於提出上訴後20日內向本院補提理由書狀
（均須按他造當事人之人數附繕本）。因疫情而遲誤不變期間，
得向法院聲請回復原狀。
上訴時應提出委任律師或具有律師資格之人之委任狀；委任有律
師資格者，另應附具律師資格證書及釋明委任人與受任人有民事
訴訟法第466條之1第1項但書或第2項所定關係之釋明文書影本。
如委任律師提起上訴，應一併繳納上訴裁判費。
　　　　　　　　　　　　　　　　    書記官  江玉萍

中　　華　　民　　國　　110 　年　　11　　月　　17　　日